臺北高等行政法院判決
　　　　　　　　　　　　　　　　　　 96年度訴字第00436號
　　　　　　　　　　　　　　　.
原　　　告　甲○○
被　　　告　臺北市政府教育局
代　表　人　吳清基（局長）
訴訟代理人　乙○○
上列當事人間因優惠存款事件，原告不服臺北市政府中華民國95
年12月8 日府訴字第09585008400 號訴願決定，提起行政訴訟。
本院判決如下：
　　主  文
原告之訴駁回。
訴訟費用由原告負擔。
　　事  實
一、事實概要：
    緣原告原為臺北市松山區敦化國民小學（以下簡稱敦化國小
    ）教師，前經被告以民國（以下同）93年6 月7 日北市教人
    字第09332987400 號函核定於93年8 月1 日退休，支領月退
    休金，並附發教退月字第18774 號學校教職員月退休金證書
    ，載明公保養老給付優惠存款金額為新臺幣（以下同）1,59
    5,520 元。原告乃於93年7 月28日與臺灣銀行股份有限公司
    民生分公司訂立1,595,500 元優惠儲蓄存款契約（自93 年8
    月1 日起計息），契約期間2 年。95年8 月1 日契約期滿，
    原告亦以同一金額續約。嗣被告依教育部所增訂於95年2 月
    16日生效之學校退休教職員公保養老給付金額優惠存款要點
    （以下簡稱公保給付優存要點）第3 點之1 規定，以95 年9
    月18日北市教人字第0953485370J 號函重新核定，原告得辦
    理公保養老給付優惠存款之最高金額為977,000 元，並溯自
    契約期滿日即95年8 月1 日計存。原告不服，於95年1 0 月
    11日提起訴願遭決定駁回，遂提起本件行政訴訟。
二、兩造聲明：
　　(一)原告聲明求為判決：1.訴願決定及原處分均撤銷。
                        2.訴訟費用由被告負擔。
　　(二)被告聲明求為判決：1.原告之訴駁回。
                        2.訴訟費用由原告負擔。
三、兩造之爭點：
    (一)本案爭執點如下：
      1.原告與被告間就優惠存款的約定，是否為行政契約？
      2.教育部修正公保給付優惠存款要點第3 點之1 ，是否違
        背大法官解釋的意旨、及法律保留原則？
      3.上開優惠存款要點是否違反禁止溯及既往的原則？
      4.上開優惠存款要點是否違反信賴保護原則？
    (二)原告主張之理由：
      1.查訴願決定略以：教育部為照顧現職所得及退休所得偏
        低之教育人員，訂定發布學校退休教職員公保養老給付
        金額優惠存款要點，以為學校教職員公保養老給付金額
        辦理優惠存款之依據，嗣以公保養老給付金額辦理優惠
        存款係屬政策性之福利措施，旨在照顧早期現職所得及
        退休所得偏低之教育人員，惟自85年2 月1 日施行退撫
        新制後，退休金基數之計算內涵，已提高為本（年功）
        薪加一倍，致部分同時具有新舊制年資選擇支（兼）領
        月退休金人員，其月退休金加上公保養老給付金額優惠
        存款之每月利息，高於同薪級現職人員之在職每月所得
        ，並不合理，遂擬具「教育人員退休所得合理化方案」
        、學校退休教職員公保養老給付金額優惠存款要點第3
        點之1 修正草案，報經行政院修正核定並據以發布，是
        則，被告核算原告於前揭要點修正實施後公保養老給付
        得續存優惠存款之金額，由於原告原領取並存入臺灣銀
        行股份有限公司民生分公司之公保養老給付總額159 萬
        5,500 元，高於得續存優惠存款之最高金額97萬7.000
        元，準此，被告之處分既係依前揭修正後之公保優存要
        點所為決定，依法並無違誤，抑且，新規定係直接適用
        於規定變更生效後繼續發生之事實，甚者，並未溯及於
        該要點變更生效日之前而為適用，僅往後生效一體適用
        ，未生法規範效力真正溯及既往，原則上不應容許之問
        題，又公保優存要點理由，係為修正退休後所得反高於
        現職之不合理情況云云，資為論據，誠難令原告干服。
      2.按「高級中等以下學校教師之初聘以具有實習教師證書
        或教師證書者為限；續聘以具有教師證書者為限。」教
        師法第12條第1 項定有明文，復按公立國民小學聘任之
        教師係基於聘約關係，擔任教育工作，依其聘約之內容
        ，要在約定教師應履行公立國民小學對於學生所應提供
        之教育服務，及所得行使之公權力行政，以達成給付行
        政之公法上目的，性質上屬行政契約。其契約關係之成
        立，本質上仍屬雙方間意思表示之合致。是關於聘約內
        容之事項，無由一方基於意思優越之地位，以單方行為
        形成之可言，自不應承認校方有以行政處分形成或改易
        聘約內容之權限。最高行政法院92年裁字第1549號裁定
        明揭斯旨，合先敘明。次按關於保險養老給付部分的優
        惠存款制度，首由國防部於1971年11月3 日公布的「陸
        海空軍退伍除役官兵退伍金優惠儲蓄存款辦法」中採行
        ，其第3 條所定退伍金優惠儲蓄存款項目，除「退除給
        與」外，尚包括「軍人保險退伍給付」。此一制度實施
        未幾，銓敘部即參照退休金優惠存款制度的精神，考量
        公保養老給付與軍人保險的退伍精神，屬同一精神，且
        基於「文武衡平」的原則，宜比照軍保的退伍給付享優
        惠存款制度，而於1974年11月報請考試院「函准」行政
        院，「轉由」財政部「分函」中央銀行及臺灣銀行，自
        同年11月1 日起實施。惟為使法令完備起見，銓敘部於
        同年12月17日訂定發布「退休公務人員公保養老給付金
        額優惠存款要點」規定，退休人員所領之公保養老給付
        金額，得連同一次退休金辦理優惠存款；領受月退休人
        員，所領之公保養老給付金額，得比照辦理，該要點並
        溯及自1974年11月1 日起施行。1975年2 月3 日，財政
        部奉行政院核准，訂定「學校退休教職人員保險養老優
        惠存款要點」，溯自1974年11月1 日起施行，並以財政
        部（64）台財錢字第1457號函釋公立學校退休教職員所
        領取的公保養老給付金額可比照退休公務人員辦理優惠
        存款，併此敘明。
      3.查「人民因中央或地方機關之違法行政處分，認為損害
        其權利或法律上之利益者，經依訴願法提起訴願而不服
        其決定，得向高等行政法院提起撤銷訴訟。」行政訴訟
        法第4 條第1 項定有明文。又「本法所稱行政處分，係
        指中央或地方機關就公法上具體事件所為之決定或其他
        公權力措施而對外直接發生法律效果之單方行政行為。
        前項決定或措施之相對人雖非特定，而依一般性特徵可
        得確定其範圍者，亦為行政處分。」訴願法第3 條及行
        政程序法第92條亦有明文，合先敘明。
      4.本件被告所發審定函文確係行政處分無誤：按所稱行政
        處分者，係指中央或地方機關就公法上具體事件所為之
        決定或其他公權力措施而對外直接發生法律效果之單方
        行政行為而言，已如前述。茲本件被告以95年09月18日
        北市教人字第0953485370J 函審定原告儲存於臺灣銀行
        民生分行之公保養老給付優惠存款金額159 萬5,500 元
        元，調整為最高不得超過97萬7,000 元之行政行為，確
        已該當公法上具體事件所為之決定等行政處分之要素與
        要件，從而被告上開片面審定原告存款數額之行為自屬
        行政處分無誤，著毋庸疑。
      5.本件被告系爭處分，已然違反信賴保護原則甚明：
        (1)查「信賴保護原則攸關憲法上人民權利之保障，公權
          力行使涉及人民信賴利益而有保護之必要者，不限於
          授益行政處分之撤銷或廢止（行政程序法第119 條、
          第120 條及第126 條參照），即行政法規之廢止或變
          更亦有其適用。行政法規公布施行後，制定或發布法
          規之機關依法定程序予以修改或廢止時，應兼顧規範
          對象信賴利益之保護。除法規預先定有施行期間或因
          情事變遷而停止適用，不生信賴保護問題外，其因公
          益之必要廢止法規或修改內容致人民客觀上具體表現
          其因信賴而生之實體法上利益受損害，應採取合理之
          補救措施，或訂定過渡期間之條款，俾減輕損害，方
          符憲法保障人民權利之意旨。至經廢止或變更之法規
          有重大明顯違反上位規範情形，或法規（如解釋性、
          裁量性之行政規則）係因主張權益受害者以不正當方
          法或提供不正確資料而發布者，其信賴即不值得保護
          ；又純屬願望、期待而未有表現其已生信賴之事實者
          ，則欠缺信賴要件，不在保護範圍。法治國為憲法基
          本原則之一，法治國原則首重人民權利之維護、法秩
          序之安定及誠實信用原則之遵守。人民對公權力行使
          結果所生之合理信賴，法律自應予以適當保障，此乃
          信賴保護之法理基礎，亦為行政程序法第119 條、第
          120 條及第126 條等相關規定之所由設。行政法規（
          包括法規命令、解釋性或裁量性行政規則）之廢止或
          變更，於人民權利之影響，並不亞於前述行政程序法
          所規範行政處分之撤銷或廢止，故行政法規除預先定
          有施行期間或經有權機關認定係因情事變遷而停止適
          用，不生信賴保護問題外，制定或發布法規之機關固
          得依法定程序予以修改或廢止，惟應兼顧規範對象值
          得保護之信賴利益，而給予適當保障，方符憲法保障
          人民權利之意旨。制定或發布法規之機關基於公益之
          考量，即社會整體利益優先於法規適用對象之個別利
          益時，自得依法定程序停止法規適用或修改其內容，
          若因此使人民出於信賴先前法規繼續施行，而有因信
          賴所生之實體法上利益受損害者，倘現有法規中無相
          關補救規定可資援用時（如稅捐稽徵法第48條之3 等
          ），基於信賴之保護，制定或發布法規之機關應採取
          合理之補救措施或訂定過渡期間之條款，俾減輕損害
          。至有下列情形之一時，則無信賴保護原則之適用：
          經廢止或變更之法規有重大明顯違反上位規範情形
          者；相關法規（如各種解釋性、裁量性之函釋）係
          因主張權益受害者以不正當方法或提供不正確資料而
          發布，其信賴顯有瑕疵不值得保護者；純屬法規適
          用對象主觀之願望或期待而未有表現已生信賴之事實
          者，蓋任何法規皆非永久不能改變，法規未來可能修
          改或廢止，受規範之對象並非毫無預見，故必須有客
          觀上具體表現信賴之行為，始足當之。至若並非基於
          公益考量，僅為行政上一時權宜之計，或出於對部分
          規範對象不合理之差別對待，或其他非屬正當之動機
          而恣意廢止或限制法規適用者，受規範對象之信賴利
          益應受憲法之保障，乃屬當然。釋字第524 號已釋明
          在案。又，行政法規公布施行後，制定或發布法規之
          機關依法定程序予以修改或廢止時，應兼顧規範對象
          信賴利益之保護。其因公益之必要廢止法規或修改內
          容，致人民客觀上具體表現其因信賴而生之實體法上
          利益受損害，應採取合理之補救措施，或訂定過渡期
          間之條款，俾減輕損害，方符憲法保障人民權利之意
          旨，業經本院釋字第525 號解釋在案。人民因信賴於
          法規廢止或修改前依強制規定而取得之實體法上地位
          有受不利之影響時，自亦應同受保護。」司法院大法
          官釋字第529 號亦有明示。
        (2)又「所謂信賴保護原則，係指人民因相信既存之法秩
          序，安排其生活或處置其財產，則不能因嗣後法規之
          制定或修正，而使其遭受不能預見之損害，因此保障
          人民之既得權，並維護法律之尊嚴。又法治國原則為
          憲法之基本原則，首重人民權利之維護，法秩序之安
          定及信賴保護原則之遵守。行政法規公布施行後，制
          定或發布之機關依法定程序予以修改或廢止應兼顧規
          範對象信賴利益之保護，受規範對象如已在因法規行
          而產生信賴基礎之存續期間內，對構成信賴要件之事
          實，客觀上具體表現之行為，且有值得保護之利益者
          ，即應受信賴保護原則之保障。至於如何保障其信賴
          利益，究係採取減輕或避免其損害，或避免影響其依
          法所取得法律上地位等方法，則須衡酌法秩序變動所
          追求之政策目的，國家財產負擔等能力等公益因素及
          信賴利益之輕重、信賴利益所依據之基礎法規所表現
          之意義與價值等為合理之規定。如信賴利益所依據之
          基礎法規，其作用不僅在保障私人利益之法律地位而
          已，更具有藉該法律地位之保障以實現公益之目的者
          ，則因該基礎法規之變動所涉及之公益目的，亦得確
          保。」「…，亦即第三屆監察委員就任時，依信賴其
          受任期之保障，並信賴於其任期屆滿後如任軍、公、
          教人員年資滿15年者，有依照舊給與條例第4 條擇領
          月退職酬勞金之公法上財產權利。本此信賴而就任，
          即是其對構成信賴要件之事實，有客觀上具體表現之
          行為，而須受信賴之保護。」大法官釋字第589 號解
          釋文與解釋理由書復釋在案。
        (3)惟按，原告在被告為本件處分前已因信賴既存之舊要
          點而安排或處置財產，已具信賴保護之法定要件，被
          告自不能因本件要點之嗣後修正，迫使原告遭受不能
          預見之損害。加之原告確因舊要點之施行而產生信賴
          基礎，已該當信賴要件之事實，並在客觀上有具體信
          賴之表現，確有值得保護之利益。迺被告竟無視上揭
          信賴保護原則之適用，更堅守法治國之憲法基本原則
          ，竟予片面修正，任令原告所受憲法保障之公法上財
          產權利遭受剝奪及侵害殆盡，從而系爭處分確已不足
          維持，要無庸疑。況原告與前開大法官釋字第589 號
          解釋理由書所示，在服務時乃至目前均信賴享有舊要
          點之公法上財產權利，自應確實保護，始足當之。然
          本件被告竟率予片面審定，並減少原告優惠存款之金
          額，棄置原告已受憲法保障之公法上財產權利不顧，
          處分已然違法。
      6.本件系爭處分爰引之要點，確已違反不溯及既往原則：
        (1)茲「不溯及既往」者，乃民主憲政國家所應遵守之原
          則。亦即法令經修正或新訂時，祇適用對法令修正或
          新訂以後發生之事實，不得追溯至修正或新訂以前發
          生之事實。尤其修正或新訂之法令係屬不利於行為人
          時，更不得溯及既往。乃被告竟無視上開原則適用之
          法理，竟以違反不溯及既往之系爭要點資為本件處分
          依據，處分已然違法，要無疑義。
        (2)第之「按就法律安定及信賴保護原則而言，除非法規
          明文規定溯及既往，且適用信賴保護原則，否則法規
          應僅適用於生效後之事件，亦即不得就過去已完成之
          事件，依嗣後另判定之規定予以規範處罰或設定負擔
          ，此為法律不溯既往原則。」「按行政法係以不溯及
          既往為原則，而以溯及既往為例外，除立法機關於判
          定法律之際，因衡量公益之維護與利益保護之結果，
          明定行政法規得例外溯及既往（如中央法規標準法第
          18條）外，行政機關於適用行政法規時，自應遵守不
          溯及既往原則，不得溯及適用於法規制定生效前業已
          終結之事實或法律關係，以維持法律秩序之安定。」
          「按所謂法律不溯及既往之原則，係指政府機關適用
          法律應遵守法律之時間界限，亦即原則上凡某一時期
          發生之事件，應適用該時期已經有效施行之法律以決
          定其法律關係，換言之，法律祇適用於施行後所發生
          之事件，而不能適用於施行以前所發生之事，若法律
          之有效施行在某事件發生後，則該法律不能回溯至施
          行以前對某事件發生之效力，此與法律規範之標的物
          何時存在無涉，又此一原則代表法律維持秩序作用，
          無論就公私法均適用此基本原則。」最高行政法院92
          年度判字第1322號及台北高等行政法院90年度訴字第
          6943號判決均有明釋。
        (3)經查本件原告係在本次公保養老給付要點修正前任職
          ，並適用修正前之要點，依上開不溯及既往原則衡之
          ，本件要點之修正既應向後發生，非得溯及適用，則
          原告自無適用修正後之要點餘地，然被告明知此一法
          律原則，竟視而不見，仍執意為本件處分，衡諸前開
          所示，當即違反法律不溯及既往原則，實有撤銷之必
          要，俾資適法。
        (4)惟按，本件被告在行政訴訟答辯書第4 頁第5 點稱：
          「上開公保給付優存…於95年2 月16日增訂生效…是
          原處分已與原告5 個多月過渡期間存款利息差額之合
          理補償。且原處分並未核定原告優惠存款金額977 ，
          000 元應溯自公保給付優存要點修正生效前即適用，
          而要求原告繳回該要點實施前已領取之優惠存款利息
          ，尚無違反不溯及既往原則。」，而原告是強調95年
          辦法修訂實施時，是根據哪一條法令追溯已經退休的
          人員，顯然違反不溯及既往原則；而被告的答辯根本
          模糊焦點，強詞奪理。
      7.月退休金證書清清楚楚記載：公保優存利息為原告退休
        所得之一部分：
        (1)原告受領之公保養老給付得辦理優惠存款乃係基於被
          告之核定，然於原告退休時，被告是在原告之月退休
          金證書上告知原告可優存金額，但並未提及如行政程
          序法93條之任何附款（期限。條件。負擔。
          保留行政處分之廢止權。保留負擔之事後附加或變
          更。）顯係優存利息為原告退休金之一部分，可終身
          受領公保養老給付之優惠存款利息，並受信賴保護原
          則之保護。
        (2)「月退休證書」是證明資格，並具有效力，可作為憑
          證的文件。原告依93年8 月1 日教退字第18774 號辦
          理退休，在我退休時，所領到的月退休金證書上第10
          點附記：「原開掣學校教職員退休條例修正實施前年
          資核發之公保養老給付支票（請勿兌現），得憑此證
          辦理優惠存款」。背面更註明（公保養老優惠存款：
          核定36個月，金額1,595,520 元），在原告沒有違反
          退休金領受須知(五)之一者，政府依據哪一條法令，片
          面減損原告的優存金額。
        (3)又一般優惠存款雖是兩年續一次約，但須本人親自辦
          理。依「學校退休教職員退休金優惠存款辦法」的內
          容，兩年續一次約，乃是方便台銀查核存款人是否「
          健在」，顯示退休人員在有生之年，當然可以依原約
          續存。
        (4)95年優存要點修正實施後，95年8 月1 日退休的教職
          員，新的月退休金證書備註欄清楚的註記：「依退休
          核定函備註，其養老給付金額中794,333 元得辦理優
          惠存款」；背面也註明「公保養老優惠存款：金額79
          4,333 元」（見附證1 ）。而原告依法於93年8 月1
          日退休，相信退休時依法核定的退休給與就是原告的
          退休俸，以後若有任何修訂或變動，都祇適用修訂或
          變動以後發生之退休人員，不該追溯既往。如果此例
          一開，則證書將喪失其法定效力，執政者可以朝令夕
          改，國家誠信安在，屆時，受害的豈止是基層教師，
          所有百姓將終生惶惶不安，不知哪一天，執政者因為
          政治操作，憑著一己之私，蠻幹硬幹，百姓的權益朝
          不保夕，社會秩序破壞殆盡，這豈是國家之幸，人民
          之福。
      8.被告對於侵害原告權利之修正要點，未予審酌，逕為本
        件處分，違法之處，彰彰明甚：
        (1)按「人民之財產權應予保障」為憲法第15條所明訂，
          且「憲法第15條關於人民財產權應予保障之規定，旨
          在確保個人依財產之存續狀態行使其自由使用、收益
          及處分之權能，並免於遭受公權力或第三人之侵害，
          俾能實現個人自由、發展人格及維護尊嚴。」司法院
          大法官第400 號解釋闡釋綦詳；另「『公務人員依法
          辦理退休請領退休金，乃行使法律基於憲法所賦予之
          權利，應受保障。』業據司法院釋字第187 號釋示在
          案，是『公務員依法辦理退休』乃屬公法上權利之行
          使。而教師亦為公務員之一種，依學校教職員退休條
          例施行細則第38條第1 項規定頒訂優惠存款辦法，其
          中所定退休教職員『退休金優惠存款制度』，乃國家
          照顧退休教職員生老病死及安葬之『退休制度』之一
          種，與『一般人民向銀行約定定存契約』之私法契約
          行為，迥然不同。意即，若公務員選擇支領一次退休
          金並辦理優惠利存款之『退休制度』時，該項存款之
          優惠利率請求權，即屬於公務員退休金請求權之一部
          分，應無疑義…」臺中高等行政法院93年簡字第122
          號判決足資參照。第查「人民之財產權應予保障。憲
          法第15條定有明文。又各機關發布之命令，在不牴觸
          憲法或法律及不侵害人民權利範圍內，即屬其職權之
          正當行使」大法官釋字第172 號已釋明在案。惟查本
          件要點在訴外人教育部擅斷修正下，己致原告優存給
          付利息發生鉅額減少，而被告對於系爭要點之修正結
          果，已然侵害原告在憲法上所享有之公法財產基本權
          利之情事，未本於職權進行審酌，卻資為系爭處分之
          依據，衡諸上揭大法官解釋意旨所示，自有撤銷訴願
          決定及原處分之必要，以臻適法。
        (2)教育部之做法，明顯違反行政程序法第八條：「行政
          行為，應以誠實信用之方法為之，並應保護人民正當
          合理之信賴。又中央法規標準法第十八條( 從新從優
          原則) ：「各機關受理人民聲請許可案件適用法規時
          ，除依其性質應適用行為時之法規外，如在處理程序
          終結前，據以准許之法規有變更者，適用新法規。但
          舊法規定有利於當事人而新法未廢除或禁止所聲請之
          事項，適用舊法規。」
      9.系爭處分爰引之要點的公平性爭議不斷，為人詬病：
        (1)本件修正要點之適用，已違反平等原則：經查本件修
          正要點規劃之基本原則如下
          實施原則：
            (甲)軍公教人員一體適用，同步實施。
            (乙)優惠存款18%利率維持不作變動。
            (丙)退休（伍）人員現職待遇計算內涵，依94年度軍
              公教人員待遇支給標準。
            (丁)方案實施後辦理退休之軍公教人員，以在職最後
              年期間每月所得之平均數計算退休所得替代率。
          實施對象：本方案僅適用於兼具退撫新、舊制年資
            ，支領月退休金（俸）之軍公教人員。其退休所得
            替代率超過一定上限百分比者; 又本方案實施前已
            辦理退休（伍）之軍公教人員，其退休所得替代率
            超過一定上限百分比者，亦比照辦理。
          不受本方案影響人員：
          　(甲)支領一次退休(伍)金之軍公教人員。
            (乙)僅具有舊制年資（軍職人員在86年1 月1 日、公
              務人員在84年7 月1 日、教育人員在85年2 月1
              日以前），已辦理退休（伍）支領月退休金（俸
              ）頜人員。
　　　　　  (丙)僅具新制年資之現職及退休（伍）軍公教人員。
        (2)按「行政行為，非有正當理由，不得為差別待遇。」
          行政程序法第6 條訂有明文。又「行政機關就該管行
          政程序，應於當事人有利及不利情形，一併注意。」
          同法第8 條亦有明定。茲原告與政務官及司法官同為
          公務人員，然所受待遇竟如此不公平。誠如前開委員
          所述，究竟有何正當理由足資據本件之差別待遇，被
          告並未具體說明，僅泛以為促使公務人員退休所得合
          理化之泛詞片面修改要點，致原告遭受若此差別待遇
          ，足證本件被告確已違反平等原則甚明。
        (3)況被告既謂合理方案，自應一體適用，而不得有差之
          待遇，行政程序法第6 條即有明定。乃被告竟區分如
          上所示適用及不適用之對象，有違平等原則。尤有進
          者，更有類如12職等以上公務人員及司法人員不予適
          用之情事。既係如此，何來平等可言。
      10.本件被告依據修正要點之計算審定基準已然有誤：教育
        人員之退休制度，無論係退撫基金之的提撥抑或月退休
        金之給付，均以本薪加1 倍，作為計算基準。亦即法定
        退休制度之建置，係不考量專業加給與主管加給之部份
        ，僅計算本薪部分。惟被告對於訴外人即教育部95年1
        月27日台人(三)字第0950010490B 號令發布「教育人員退
        休所得合理化方案」及「學校退休教職員公保養老給付
        金額優惠存款要點第3 點之1 」，以現職教育人員薪資
        所得（本薪、學術研究費、主管職務加給及1 ／12年終
        工作獎金之合計數）做為所得替代率之分母值，造成擔
        任主管者並未提撥較多之退撫基金，卻領取較多退休所
        得之不合理現象，足證修正要點之計算基準已然有誤，
        毋庸置疑。乃被告對此明顯重大之錯誤未予究明，率予
        爰為本件計算審定之基準，處分當然違法。
      11.本件修正要點為人民權利義務之法律保留範圍，非得擅
        行變更：「公保養老給付金額優惠存款要點」為政府每
        年編列預算，經立法院逐年以預算案通過，長年運用，
        已成為習慣法甚明，而此具習慣法地位之上開要點應係
        全體公務人員退休法制構成部分，如予實質變動，即屬
        法制層面之法律保留事項，應以法律定之。亦即本修正
        要點之修改內容為額度之調整，非18% 之變動，故當屬
        整體實質退休法之制度法律事項，本件被告擅以上開要
        點為職權命令，逕予修正，確違法律保留原則無誤。從
        而上揭優惠存款要點第3 點之1 之修正，確已違反中央
        法規標準法第5 條：「左列事項應以法律定之：…，關
        於人民之權利、義務者」及第6 條：「應以法律規定之
        事項不得以命令規定」之法律保留原則。本件之修正確
        已違反法律保留原則，進而侵及原告合法權益，故有予
        以撤銷之必要。
      12.本件要點之修正變更，確不符情勢變更原則：按上開要
        點之修正對於原告於退休時之所得已產生財產權之侵害
        ，已如前述。又其所謂基於情勢變更原則修改本件要點
        ，並未提出具體之理由。再之所謂社會公平正義並非以
        犧牲原告之權利為手段，況原告適用上開要點係基於當
        年政府之給付行政作為，原告並未以不當手段取得，因
        此並無所謂不公不義之情事，被告就訴外人銓敘部以空
        泛之情事變更原則，擅自修正上開要點之違法不當行為
        未予明察，率予實施，如此侵害原告基於信賴優存利息
        之權利，自應予以撤銷。
      13.公保優存利息為原告退休所得之一部分，不生所謂社會
        公益等問題：或謂「本件被告因政府基於考量財政狀況
        、負擔能力，及社會環境之變遷與分配之公平，所修正
        之公保優存要點，其適用之結果，尚難認原告有信賴保
        護或不溯及既往原則之適用。」然依據「最高行政法院
        判決94年度判字第1332號」理由第6 點，內容明白指出
        ：當初會有18% 是因為『其支領之一次退休金係以其最
        後在職之月俸額及本人實物代金為基數之內涵，造成退
        休實質所得偏低』，『而退休公務人員公保養老給付優
        惠存款制度，亦係基於上述因素及軍保退伍給付已得辦
        理優惠存款之考量，由被上訴人於63年12月17日訂定「
        退休公務人員公保養老給付金額優惠存款要點」（下稱
        「優惠存款要點」）後開辦。』。所以18% 是補償公教
        人員因基數內涵太低，造成公教人員退休所得偏低的措
        施，反看公教人員退撫新制的基數內涵是本薪的兩倍，
        勞基法的相關規定是勞工退休前六個月工資總額直接除
        以6 ，而公教人員可以享有18% 的舊制退撫制度年資，
        基數內涵是本薪加本人實物代金（930 元）。既然政府
        因違法少給了退休給付才會有公保養老給付的優惠存款
        ，即為原告應有之所得。又根據報載行政院主計處特別
        指出去年歲計謄餘一百多億，自然就無「本件被告因政
        府基於考量財政狀況、負擔能力，及社會環境之變遷與
        分配之公平」等問題的存在。
      14.本件要點確非福利性措施：末按「一般而言，命令應該
        是一種一般、抽象的規定，但有時也被用來充當規範個
        案的工具。這種以規範個案為目的之命令，嚴格說來並
        不是法規範，因此不免產生一個問題︰我們究竟意應否
        對這種命令的裁量以及相對應的法院審查密度作不同的
        評價與處理？在國會立法方面如果出現以規範個案為目
        的的所謂「措施法」，德國聯邦憲法法院曾認為不須要
        作更嚴格的審查，而可與一般法律同等對待，適用相同
        的審查標準。姑且不論德國實務上的這種個處理方式是
        否妥適，本文以為針對『措施性的命令』並無比附援引
        的餘地，因立法者與行政機關的民主正當性有別，採行
        的決定程序也極端不同，不宜樣樣相提並論。最重要的
        一點毋寧是我們應把握措施性命令其實乃是披著命令外
        衣的行政處分此一事實，進而要求法院適用與審查行政
        處分同樣嚴格的標準，否則措施性命令勢將成為行政機
        關規避法院從嚴審查的一種脫法手段。」，足證本件要
        點係福利性措施云云，要屬脫法之詞，彰彰明甚。
      15.司法乃公平正義的最後一道防線，綜上之述，狀請鈞院
        依法審理酌情，公正鑒核，則國家幸甚，人民幸甚。
　　(三)被告主張之理由：
      1.按學校教職員退休條例第1 條規定：「學校教職員之退
        休，依本條例行之。」；第3 條第1 項規定：「教職員
        有左列情形之一者，得申請退休：一任職5 年以上，年
        滿60歲者。二任職滿25年者。」；第4 條之1 第1 項規
        定：「教師或校長依第3 條申請退休者，除特殊原因外
        ，其退休生效日以2 月1 日或8 月1 日為準。」；學校
        退休教職員一次退休金優惠存款辦法第3 條規定：「退
        休金之儲存，除期滿得續存外，其期限定為1年 及2 年
        兩種，利息按行政院核定比照受理存款機關1 年期定期
        存款牌告利率加百分之五十優惠利率計算，但最低不得
        低於年息百分之十八。」第10條規定：「本辦法所稱受
        理存款機關為臺灣銀行及其各地方分支機關；所稱審定
        退休機關為教育部、直轄市政府教育局、縣（市）政府
        。」；學校退休教職員公保養老給付金額優惠存款要點
        第1 點規定：「公立學校退休教職員公保養老給付金額
        辦理優惠存款，依本要點行之。」第2 點規定：「依本
        要點辦理優惠存款，須合於下列各款條件：(一)依學校教
        職員退休條例辦理退休。(二)退休時所任職適用行政院訂
        定之全國軍公教員工待遇支給要點之公務人員俸額標準
        表支薪。(三)依中華民國85年2 月1 日學校教職員退休條
        例修正施行前之公務人員保險年資所核發之養老給付。
        」第3 點規定：「依本要點辦理優惠存款之公務人員保
        險年資及養老給付辦理優惠存款最高月數標準，依附表
        規定辦理。」第3 點之1 規定：「支領月退休金人員之
        每月退休所得，不得超過依最後在職同薪級人員現職待
        遇計算之退休所得上限百分比；退休所得上限百分比計
        算如下：(一)核定退休年資25 年 以下者，以百分之八十
        五為上限；核定退休年資超過25年者，每增1 年，上限
        增加百分之一，最高增至百分之九十五。滿6 個月以上
        未滿1 年之畸零年資，以1 年計。但教師或校長服務滿
        35年，並有擔任教職30年之資歷，且辦理退休時往前逆
        算連續任教師或校長5 年以上，成績優異者，自第36年
        起，每年增加百分之零點五，以增至百分之九十七點五
        為限。…前項人員每月退休所得超過退休所得上限百分
        比者，在依學校教職員退休條例所支領退休給與不作變
        動之前提下，減少其養老給付得辦理優惠存款之金額，
        使不超過退休所得上限百分比。依前項退休所得上限百
        分比規定計算之養老給付優惠存款金額高於依第2 點、
        第3 點規定所計算養老給付之金額者，應按後者較低金
        額辦理優惠存款。…第1 項所稱每月退休所得及最後在
        職同薪級人員現職待遇，其定義如下：(一)每月退休所得
        ，指下列各目合計之金額：1.按退休生效時待遇標準計
        算之月退休金。2.公保養老給付每月優惠存款利息。3.
        按退休生效時本（年功）薪額及退休核定年資，依退休
        生效日當年度（如當年度尚未訂定，則依前一年度）軍
        公教人員年終工作獎金（慰問金）發給注意事項計算之
        全年年終慰問金十二分之一之金額。(二)最後在職同薪級
        人員現職待遇，指下列各目合計之金額：1.按核敘薪級
        及最後在職待遇標準及相關規定計算每月實際支領本（
        年功）薪額、學術研究費。2.中小學教師依擔任導師1
        年折算點數1 點、組長1 年折算點數1.5 點、主任1 年
        折算點數2 點之標準，合計點數達20點以上者，主管職
        務加給以新臺幣2 千元計列；滿1 點以上未達20點者，
        以新臺幣1 千元計列，但點數合計達20點以上，且曾任
        組長及主任職務點數合計達10點以上者，國中小以新臺
        幣3 千元計列，高中職以新臺幣4 千元計列；點數合計
        達1 點以上未達20點，且曾任組長及主任職務點數合計
        達10點以上者，國中小以新臺幣1 千5 百元計列，高中
        職以新臺幣2 千元計列。…本點規定施行前已退休之教
        育人員，於本點規定施行後優惠存款期滿續存時，應依
        最後退休薪級及最後服務機關學校核實證明最後在職時
        具有前項第2 款之待遇項目，按本點規定施行時待遇標
        準及當年度（如當年度尚未訂定，則依前一年度）軍公
        教人員年終工作獎金（慰問金）發給注意事項計算每月
        退休所得及最後在職同薪級人員現職待遇。但已退休之
        教育人員認為以本點規定施行時待遇標準依前項第2 款
        第3 目計算主管職務加給較為有利，且可提出證明並經
        最後服務機關學校切實審核者，得以該較為有利標準計
        算之。前項人員每月退休所得超過依第1 項計算之退休
        所得上限百分比者，減少其養老給付得辦理優惠存款之
        金額，使不超過退休所得上限百分比；兼領月退休金者
        ，並依第4 項規定計算之。但原儲存之金額較低者，以
        原儲存之金額為限。…」第5 點規定：「本要點未經規
        定事項，準用學校退休教職員一次退休金優惠存款辦法
        之規定辦理。」
        附表：「學校教職員退撫新制實施前公保年資及養老給
        付辦理優惠存款最高月數標準表」（節錄）
       ┌──────────┬──┬──┬──┬──┐
       │施行前公保年資      │17  │18  │19  │20  │
       ├──────────┼──┼──┼──┼──┤
       │優惠存款最高月數    │33  │34  │35  │36  │
       └──────────┴──┴──┴──┴──┘
      2.查原告原任職敦化國小，前經被告核定原告退休生效日
        為93年8 月1 日，支領月退休金，退撫新制施行前任職
        年資為21年，退撫新制施行後任職年資為9 年，並另核
        發學校教職員月退休金證書（教退月字第18774 號）載
        明公保養老給付優惠存款金額為1,595,520 元。原告乃
        於93年7 月28日與臺灣銀行股份有限公司民生分公司訂
        立1,595,500 元優惠儲蓄存款契約（自93年8 月1 日起
        計息），契約期間2 年。95年8 月1 日契約期滿，原告
        亦以同一金額續約。嗣被告依95年2 月16日修正生效之
        公保給付優存要點第3 點之1 規定，以95年9 月18日北
        市教人字第0953485370J 號函通知原告略以：「主旨：
        臺端…原領公保養老給付於臺灣銀行股份有限公司民生
        分公司辦理之優惠存款於期滿得辦理續存之金額，經依
        規定核算如說明二，並由該分公司逕按核算之金額，溯
        自期滿日計存…說明：…二、依上開公保優存要點第3
        點之1 規定計算，臺端得辦理優惠存款之金額為977,00
        0 元；又依臺銀檢送之資料清冊，臺端目前辦理優惠存
        款之公保養老給付金額總額為1,595,500 元，高於得續
        存之最高金額。是以，臺端於優惠存款期滿續存時，應
        按該最高金額97 7,000元辦理。…」查原告經被告核定
        退休年資為30年，依前揭公保給付優存要點第3 點之1
        第1項 第1 款、第6 項第1 款第1 目及第5 點規定，其
        退休所得上限百分比為百分之九十，每月退休所得之最
        高金額為74,150元，扣除月退休金54,358元及十二分之
        一之年終慰問金5,137 元，其每月得領取之優惠存款利
        息為14,655元。次準用學校退休教職員一次退休金優惠
        存款辦法第3 條規定之優惠利率年息百分之18核計，原
        告得辦理優惠存款之最高金額為97 7,000元。是本件被
        告所為之處分，依前揭規定，洵屬有據。
      3.至原告主張其屬上開方案實施前已退休之人員，退休時
        並無退休所得替代率上限百分比之限制云云，惟任何行
        政法規皆不能預期其永久實施，行政法規發布施行後，
        行政機關非不得基於公益考量修正其內容。查教育部為
        使教育人員退休所得合理化與現職人員權益衡平，並兼
        顧國家財政、社會環境、經濟情勢之變遷，乃以95年1
        月27日臺人(三)字第0950010490B 號令增訂發布公保給付
        優存要點第3 點之1 有關支領月退休金人員每月退休所
        得上限百分比之規定，並另以同日臺人(三)字第09500104
        90C 號函周知自同年2 月16日生效。被告依修正後之上
        開公保給付優存要點第3 點之1 有關支領月退休金人員
        每月退休所得上限百分比之規定，計算核定原告得辦理
        優惠存款之最高金額，並無違誤。
      4.另原告復稱原處分違反不溯及既往原則及信賴保護原則
        乙節，惟查上開公保給付優存要點第3 點之1 有關支領
        月退休金人員每月退休所得上限百分比之規定係於95年
        2 月16日增訂生效，被告以95年9 月18日北市教人字第
        0953485370J 號函重新核定原告得辦理優惠存款金額為
        977,000 元，係於原告與臺灣銀行股份有限公司民生分
        公司間之優惠儲蓄存款契約期滿（95年8 月1 日）辦理
        續存時，始有適用，於95年8 月1 日契約期滿前，原告
        仍得依原核定之公保養老給付優惠存款金額1,595,500
        元辦理優惠儲蓄存款，支領優惠存款利息，是原處分已
        予原告5 個多月過渡期間存款利息差額之合理補償。且
        原處分並未核定原告優惠存款金額977,000 元應溯自公
        保給付優存要點修正生效前即適用，而要求原告繳回該
        要點實施前已領取之優惠存款利息，尚無違反不溯及既
        往原則之問題。是原告所訟，核無足採。從而，被告重
        新核定原告得辦理優惠存款之金額為977,000 元，揆諸
        前揭規定，並無不合，原處分應予維持。
      5.綜上所述，被告所屬學校教育人員退休金得辦理優惠存
        款（含公保養老給付），係依據教育部所訂學校退休教
        職員公保養老給付金額優惠存款要點。該要點教育部於
        95年1 月27日以台人(三)字第0950010490B 號令修正增訂
        發布，配合行政院推動退休人員所得合理化方案，調整
        得辦理公保養老給付優惠存款最高金額。而本案北市教
        人字第0953485370J 號函，係依中央頒訂之行政規則核
        算公保養老給付得辦理優惠存款之最高金額並通知原告
        ，係本於職權、依法執行，並無變更內容，另為核算之
        裁量空問。本件原告之訴為無理由，敬請鑒核，依法駁
        回原告之訴。
    理  由
一、按行政院初為照顧現職所得及退休所得偏低之教育人員，訂
    定發布公保給付優存要點，以為學校教職員公保養老給付金
    額辦理優惠存款之依據。嗣以公保養老給付金額辦理優惠存
    款係屬政策性之福利措施，旨在照顧早期現職所得及退休所
    得偏低之教育人員，惟85年2 月1 日施行退撫新制後，退休
    金基數之計算內涵已提高為本（年功）薪加1 倍，致部分同
    時具有新舊制年資選擇支（兼）領月退休金人員，其月退休
    金加上公保養老給付金額優惠存款之每月利息，高於同薪級
    現職人員之在職每月所得，並不合理。經研議結果，認對於
    支（兼）領月退休金之退休教育人員，其退休所得替代率超
    過一定百分比者，宜適度限制其公保養老給付得辦理優惠存
    款之金額。教育部乃於95年1 月27日增訂發布公保給付優惠
    存款要點第3 點之1 ，並自同年2 月16日生效。該公保給付
    優存要點第3 點之1 第1 項、第2 項、第7 項及第8 項分別
    規定：「支領月退休金人員之每月退休所得，不得超過依最
    後在職同薪級人員現職待遇計算之所得上限百分比... 」、
    「前項人員每月退休所得超過退休所得上限百分比者，在依
    學校教職員退休條例所支領退休給與不作變動之前提下，減
    少其養老給付得辦理優惠存款之金額，使不超過退休所得上
    限百分比。」、「本點規定施行前已退休之教育人員，於本
    點規定施行後優惠存款期滿續存時，應依最後退休薪級及最
    後服務機關學校核實證明最後在職時具有前項第2 款之待遇
    項目，按本點規定施行時待遇標準及當年度（如當年度尚未
    訂定，則依前1 年度）軍公教人員年終工作獎金（慰問金）
    發給注意事項計算每月退休所得及最後在職同薪級人員現職
    待遇。... 」、「前項人員每月退休所得超過依第1 項計算
    之退休所得上限百分比者，減少其養老給付得辦理優惠存款
    之金額，使不超過退休所得上限百分比；..」。
二、本件事實概要已如前述，有相關原處分卷可稽，堪予認定。
    原告不服，循序提起行政訴訟，主張：伊於退休前受聘為台
    北市敦化國民小學教師，即原告與國家間存在公法契約法律
    關係，原告退休受領之公保養老給付得辦理優惠存款亦屬契
    約內容之一部分，雙方即應受此契約內容之拘束，無從任由
    被告片面修改契約約款改變得辦理優惠存款之金額。又公保
    養老給付金額優惠存款制度，目的在照顧教職員退休後之生
    活，為退休金之一部，本質上係財產權，應受憲法保障；且
    事涉公共利益，其準據之法規應屬有法律或法律授權之命令
    ，被告教育部僅以公保優存要點第3 點之1 之便宜措施，減
    少退休教職員之養老給付得辦理優惠存款之金額，此等限制
    原告財產權之舉並非以法律為之或得法律之授權，實與法律
    保留原則相悖。又上開修正公保優存要點第3 點之1 第7 項
    ，使本要點施行前已退休之教職人員公保養老給付優存利息
    之既得權徒遭侵害，顯然違反禁止溯及既往原則。又原告在
    辦理退休時並無法預見國家行政作為將來會有所變更之情形
    下，養老給付之優惠存款詎遭限制並致生利息減少之損害，
    使原告原本對行政法規之信賴亦遭致嚴重破壞，被告此等作
    為顯違反信賴保護原則云云。
三、經查，原告原領取並存入臺灣銀行營業部之公保養老給付總
    額159 萬5,500 元，高於依修正公保優存要點第3 點之1 之
    規定所得續存優惠存款之最高金額97萬7 千元。被告遂以95
    年9 月18日北市教人字第0953485370J 號函通知原告，略以
    ：「一、依教育部95年1 月27日發布修正並自同年2 月16日
    生效之學校退休教職員公保養老給付金額優惠存款要點第3
    點之1 規定：支（兼）領月退休金之退休教育人員，其公保
    養老給付每月優惠存款利息，加上按退休生效時待遇標準計
    算之月退休金，以及年終慰問金之12分之1 合計之每月退休
    所得，不得超過最後在職同等級人員現職待遇之上限百分比
    ，超過者，減少其養老給付得辦理優惠存款之金額。至於公
    保優存要點修正生效前已退休（職）人員，其於臺灣銀行股
    份有限公司辦理優惠存款分為1 年期及2 年期，期滿須辦理
    續存，基於退休所得合理化並與現職人員權益衡平之考量，
    上開第3 點之1 乃同時明定，已退休人員於公保養老給付續
    存時亦應受退休所得上限百分比之限制。二、依上開公保優
    存要點第3 點之1 規定計算，台端得辦理優惠存款之金額為
    97萬7 千元；又依臺銀檢送之資料清冊，台端目前辦理優惠
    存款之公保養老給付總額159 萬5,500 元，高於得續存之最
    高金額。是以，台端於優惠存款期滿續存時，應按該最高金
    額97萬7 千元辦理。」依此核定通知，原告及辦理原告優惠
    存款之台灣銀行均受其拘束，僅得依此公函所核定97萬7 千
    元辦理優惠存款給予利息。是此公函顯係行政機關就公法具
    體事件所為之決定，對外直接發生法律效果之單方行政行為
    ，自屬行政處分。原告受領之公保養老給付得辦理優惠存款
    乃係基於被告之核定（不論係原告退休時所為之原核定，或
    本件系爭核定處分），並非於原告與被告間發生教師聘任關
    係時，即當然為該聘任關係之內容之一，故原告主張其退休
    受領之公保養老給付得辦理優惠存款乃契約內容之一部分，
    被告不得片面修改契約約款云云，尚屬乏據。而原告訴之聲
    明為：撤銷訴願決定及原處分，亦可知原告所提起之本件訴
    訟係定位為「撤銷訴訟」，即無所謂行政契約可言。
四、按退休公務人員退休金優惠存款制度之建立，係立法院法制
    委員會於48年7 月15日審議公務人員退休法修正草案時，基
    於早期公務人員每月待遇所得微薄，且其支領之一次退休金
    係以其最後在職之月俸額及本人實物代金為基數之內涵，造
    成退休實質所得偏低，為照顧退休人員生活，乃決議由銓敘
    部邀請有關機關研商。銓敘部爰與財政部於49年11月2 日會
    銜訂定發布「退休公務人員退休金優惠存款辦法」（按：現
    已修正為「退休公務人員一次退休金優惠存款辦法」）；而
    退休公務人員公保養老給付優惠存款制度，亦係基於上述因
    素及軍保退伍給付已得辦理優惠存款之考量，由銓敘部於63
    年12月17日訂定「退休公務人員公保養老給付金額優惠存款
    要點」；對於學校退休教職員部分，另由行政院於64年2 月
    3 日以台64財字第989 號令訂定發布本件公保給付優存要點
    6 點後開辦。按「何種事項應以法律直接規範或委由命令予
    以規定，與所謂規範密度有關，應視規範對象、內容或法益
    本身及其所受限制之輕重而容許合理之差異：諸如剝奪人民
    生命或限制人民身體自由者，必須遵守罪刑法定主義，以制
    定法律之方式為之；涉及人民其他自由權利之限制者，亦應
    由法律加以規定，如以法律授權主管機關發布命令為補充規
    定時，其授權應符合具體明確之原則；若僅屬與執行法律之
    細節性、技術性次要事項，則得由主管機關發布命令為必要
    之規範，雖因而對人民產生不便或輕微影響，尚非憲法所不
    許。又關於給付行政措施，其受法律規範之密度，自較限制
    人民權益者寬鬆，倘涉及公共利益之重大事項者，應有法律
    或法律授權之命令為依據之必要，乃屬當然。」司法院釋字
    第443 號解釋理由可資參照；依上揭釋字第443 號解釋理由
    之層級化法律保留原則體系，就關於給付行政措施，應屬低
    密度法律保留，是以給付行政措施應對何一群體、何種事項
    為給付，給付之種類、項目為何，應由行政機關基於其行政
    之積極性、公益性，酌量當時之社會經濟狀況，財政收支情
    形，除非涉及公共利益之重大事項，應有法律或法律授權之
    命令為依據之必要外，自應有行政機關整體性考量之自由形
    成空間。優惠存款制度之形成及沿革已如前述，實乃一項政
    策性之補助措施，於審酌政府財力負擔及各類公務人員待遇
    類型等因素，考量整體公益衡平原則，並兼顧退休公務人員
    之實質權益保障，在政府補助性支出之資源有限情況下，主
    管機關自得本其權責就適用之對象與範圍，為必要及限定性
    之分配，以期有限之資源發揮最大之效益，此種基於情勢變
    更原則所做之要點修正，難謂與憲法第7 條及行政程序法第
    6 條規定之平等原則相違背。原告主張系爭要點非福利性措
    施，違反平等原則，且系爭要點之修正未提出基於情事變更
    之理由云云，洵不足採。
五、次按教育部早期為照顧現職所得及退休所得偏低之教育人員
    ，在會商財政部等有關機關同意後，由行政院訂定發布公保
    給付優存要點，此係屬給付行政措施，且僅適用於特定族群
    ，依上說明，其受法律規範之密度，應較限制人民權益者寬
    鬆，故無以法律或法律授權之命令為依據之必要。惟經十餘
    年後，被告教育部考慮社會經濟狀況、財政收支情形與整體
    公益衡平原則，審酌得適用之對象、範圍及辦理優惠存款之
    額度，依權限修正增訂該要點，以符合正當性與公平性，自
    無違反法律保留原則。再者，若認修正要點為人民權利義務
    之法律保留範圍，則反使整個公保優存要點因違憲而失其效
    力，以致退休公教人員過去依該要點所取得之孳息均屬違法
    （失其法令依據），其影響公益鉅大，從而，此項主張，洵
    不足採。
六、再按教育人員以其所具85年2 月1 日以前公保年資核發之養
    老給付依公保優存要點辦理優惠存款者，在該要點修正後，
    無論是已辦理退休教育人員或將來辦理退休教育人員，因仍
    須依該要點之相關規定辦理優惠存款（首次辦理或換約續存
    ），均應受相同之規範。本退休所得合理化之興革措施，係
    基於現時之社會經濟狀況、財政收支情形及社會公平，調整
    政府日後之給付範圍，此一給付，並未影響已辦理退休人員
    既已取得之優惠存款孳息，換言之，新規定係直接適用於規
    定變更生效後繼續發生之事實。又對於已退休教育人員於方
    案實施前已領取之優惠存款利息，無庸繳回；且方案實施時
    ，其原存單未到期者，仍得適用原規定，俟期滿換約時，始
    適用修正之規定，並未溯及於該要點變更生效日之前而為適
    用，僅往後生效一體適用，自無悖於法律不溯及既往之原則。
七、復按「信賴保護原則攸關憲法上人民權利之保障，公權力行
    使涉及人民信賴利益而有保護之必要者，不限於授益行政處
    分之撤銷或廢止（行政程序法第119 條、第120 條及第126
    條參照），即行政法規之廢止或變更亦有其適用。行政法規
    公布施行後，制定或發布法規之機關依法定程序予以修改或
    廢止時，應兼顧規範對象信賴利益之保護。除法規預先定有
    施行期間或因情事變遷而停止適用，不生信賴保護問題外，
    其因公益之必要廢止法規或修改內容致人民客觀上具體表現
    其因信賴而生之實體法上利益受損害，應採取合理之補救措
    施，或訂定過渡期間之條款，俾減輕損害，方符憲法保障人
    民權利之意旨。至經廢止或變更之法規有重大明顯違反上位
    規範情形，或法規（如解釋性、裁量性之行政規則）係因主
    張權益受害者以不正當方法或提供不正確資料而發布者，其
    信賴即不值得保護；又純屬願望、期待而未有表現其已生信
    賴之事實者，則欠缺信賴要件，不在保護範圍。…」司法院
    大法官會議釋字第525 號解釋在案。是以，行政法規之廢止
    或變更，亦有信賴保護原則之適用，亦即法規之廢止變更應
    兼顧規範對象信賴利益之保護。又信賴保護之構成要件須符
    合（1 ）、信賴基礎：即行政機關表現在外具有法效性之決
    策；（2 ）、信賴表現：即人民基於上述之法效性決策宣示
    所形成之信賴，實際開始規劃其生活或財產之變動，並付諸
    實施，此等表現在外之實施行為乃屬「信賴表現」；（3 ）
    、信賴在客觀上值得保護等要件。原告主張長期以來信賴包
    含優惠存款在內之退撫制度，在公保優存要點第3 點之1 增
    訂後，使原告客觀上具體表現其因信賴而生之實體法上利益
    受損害云云；惟按釋字280 號解釋揭櫫「……優惠存款每月
    所生利息，如不能維持退休人員之基本生活（例如低於編制
    內委任一職等一級公務員月俸額），其優惠存款自不應一律
    停止」，準此，在保障一定生活條件之前提下，優惠存款應
    可取消或減少金額。又釋字第485 號解釋亦指明「鑒於國家
    資源有限，有關社會政策之立法，必須考量國家之經濟及財
    政狀況....亦應力求與受益人之基本生活需求相當，不得超
    過達成目的所需必要限度…」，從而可知社會福利措施（即
    使是經「立法」之法律保留），也以「（維持）基本生活相
    當（所需）為限」。又任何法規皆非永久不能改變，法規未
    來可能修改或廢止，受規範者並非毫無預見，而公保給付優
    存要點自施行以來歷經多次修正，原告與臺灣銀行間亦是每
    兩年或一年簽定優存契約，原告謂因上揭優惠存款要點之修
    正，致受有優惠存款利息差額之損失云云，尚難謂係屬基於
    法效性決策宣示所形成之信賴，而實際開始規劃其生活或財
    產之變動，並付諸實施之「信賴表現」行為，容僅係「純屬
    願望、期待」，而未有表現其已生信賴之事實，核與信賴保
    護原則之適用要件未合。另系爭要點修正、系爭處分均與中
    央法規標準法第18條規定：「各機關受理人民聲請許可案件
    適用法規..」之標的不同，無該規定之適用，原告主張系爭
    要點之修正及系爭處分違反中央法規標準法第18條規定乙節
    ，顯屬誤解。
八、原告主張要點修正未踐行陳述意見及聽證程序，顯有重大瑕
    疵，不足為據云云。按「行政機關作成限制或剝奪人民自由
    或權利之行政處分前，除已依第39條規定，通知處分相對人
    陳述意見，或決定舉行聽證者外，應給予該處分相對人陳述
    意見之機會。」、「有下列各款情形之一者，行政機關得不
    給予陳述意見之機會：一、大量作成同種類之處分。..」、
    「違反程序或方式規定之行政處分，除依第111 條規定而無
    效者外，因下列情形而補正：..三、應給予當事人陳述意見
    之機會已於事後給予者。..」行政程序法第102 條、第103
    條第1 款及第114 條第1 項第3 款分別定有明文。查優惠存
    款要點係屬教育部基於政策而為之一般性抽象規範，其對象
    既非特定之個人，自非行政處分，該要點之修正無前揭規定
    之適用。次查被告做成系爭處分時，雖未給予原告陳述意見
    機會，但原告業於提起訴願時，陳述相關意見，揆諸前揭規
    定，其未給予陳述意見機會之瑕疵，業經補正。至於做成系
    爭處分，法無明文規定應舉行聽證會，原告此項主張，顯屬
    無稽。
九、綜合上述，本件被告因政府基於考量財政狀況、負擔能力，
    及社會環境之變遷與分配之公平，修正公保給付優存要點，
    其適用之結果，尚難認有違反信賴保護或不溯及既往原則等
    原則。從而，本件原處分適用修正後之公保給付優存要點第
    3 點之1 規定，減少原告得續存優惠存款之最高額度，並無
    違誤，訴願決定予以維持，亦無不合，原告訴請將之一併撤
    銷，為無理由，應予駁回。
十、本件事證已臻明確，兩造其餘攻擊防禦方法（如原告主張公
    保優存利息為其退休所得之一部分等），核與本件判決結果
    不生影響，爰不逐一論述，併此敘明。
十一、據上論結，本件原告之訴為無理由，爰依行政訴訟法第98
      條第1 項前段，判決如主文。
中　　華　　民　　國　　96　　年　 11　　月   　1 　　日
                         第六庭審判長法  官　林　文　舟
                                     法  官　陳　鴻　斌
                                     法  官　闕　銘　富
上為正本係照原本作成。
如不服本判決，應於送達後20日內，向本院提出上訴狀並表明上
訴理由，如於本判決宣示後送達前提起上訴者，應於判決送達後
20日內補提上訴理由書（須按他造人數附繕本）。
                                     書記官  孫　筱　晴
中　　華　　民　　國　　96　　年　 11　　月   　1 　　日
